【裁判字號】    92,台上,6968
【裁判日期】    921211
【裁判案由】    殺人
【裁判全文】
最高法院刑事判決                              九十二年度台上字第六九六八號
    上  訴  人  台灣高等法院台南分院檢察署檢察官
    被      告  甲○○
右上訴人因被告殺人案件，不服台灣高等法院台南分院中華民國九十年三月十五日第
二審更審判決（八十九年度上重更(二)字第四六０號，起訴案號：台灣台南地方法院檢
察署八十六年度偵字第一００六七號、八十六年度偵字第一０二八六號），提起上訴
，本院判決如左：
    主  文
原判決撤銷，發回台灣高等法院台南分院。
    理  由
本件原判決以公訴意旨略以：被告甲○○於民國八十六年五月六日下午六時許，向其
女友黃碧華（另為不起訴處分）提及其於五、六年前曾與朋友前往台南縣永康市影劇
三村以假元寶詐騙一老榮民，因最近生意不好作，擬再度前往該處找尋對象，黃碧華
依被告所述詐騙地點有下坡等特徵，疑為其乾爹被害人鍾運祥住處，遂與之共同前往
被害人鍾運祥位於台南縣永康市○○○村○○路六二巷五號住處查看究竟，二人分騎
機車至被害人鍾運祥住處前斜坡上之公廁空地，停車於該處，一同至被害人鍾運祥門
口按鈴，由被害人鍾運祥略有自閉病症之妻子被害人鍾許秀福前往開門引領入內，經
由門前走道到臥室找被害人鍾運祥，被害人鍾許秀福在前，被告次之，黃碧華居後。
當時被害人鍾運祥祼露下體臥於屋內臥室床上（此為被害人鍾運祥睡覺之習慣），見
黃碧華等前來，即取一條毛巾蓋住下體，上半身起身詢有何事情？隨即認出被告係於
八十年五月間某日下午夥同一名綽號「二齒」者，以假元寶共同詐騙其新台幣（下同
）五、六十萬元之金光黨徒，便喊道「我認識你、我認識你。」，並要被害人鍾許秀
福往廚房方向躲開，詎被告惟恐被害人鍾運祥喊叫被他人發現，突生狠心，以殺人之
犯意，持桌下所放置之ＸＯ空瓶，以該酒瓶圓形有條紋凸起之側面瓶身，朝欲向前避
開之被害人鍾許秀福頭頂後腦部猛擊，致被害人鍾許秀福腦頂部及左顳部有二處不規
則星狀裂痕，分別為十八〤十公分及十〤八公分，露出白色頭骨，被害人鍾許秀福不
支向前倒地血流於地，被害人鍾運祥見狀復喊叫救命，起身拉住被告上衣袖子，為被
告掙脫，並將被害人鍾運祥推到床上，再回頭自桌上插放刀叉圓筒內取出兩面刀刃鋒
利、薄細之小水果刀一把，脅迫被害人鍾運祥不得喊叫，並拉起正掙扎起身之被害人
鍾許秀福，反握水果刀抵住被害人鍾許秀福頸部，見被害人鍾運祥未停止喊叫救命，
憤而猛刺被害人鍾許秀福左、右頸部多下，造成被害人鍾許秀福右頸部五處戳傷，左
頸部兩處戳傷，長度為一點二公分至一點六公分，最深之深度為四公分至五公分，刺
穿右頸外動脈、外靜脈，及左頸部外靜脈，鮮血噴出濺至牆上，倒地流血不止致死，
被告仍不罷手，復基於概括之殺人犯意，持水果刀趨身至被害人鍾運祥床前，以水果
刀抵住被害人鍾運祥脖子，並用力推迫其躺下，形成八公分及十三公分之淺薄傷口兩
道，流血不止，黃碧華見狀驚嚇不已，奪門逃出，騎乘機車離去。被告未住手取被害
人鍾運祥下體覆蓋之毛巾蓋在被害人鍾運祥臉部後，再以前開ＸＯ酒瓶以相同方式擊
殺被害人鍾運祥左眉處之臉部，造成裂傷七公分，合併左額、顳、枕頭皮下嚴重擴散
性出血，及左額、顳骨橢圓形凹陷骨折，頭骨內部之左顱前凹、左眶骨骨折，腦底及
腦幹蜘蛛膜下出血，當場死亡。被告行凶後，將酒瓶及水果刀等物取至浴室內洗濯，
擦拭掉指紋後，放回原位，再以布條之物擦拭地上鞋跡後，以被害人鍾運祥家之鑰匙
將前門鎖住後，騎乘機車逃逸。於同年五月八日上午八時許，因被害人鍾運祥夫婦二
人久未出門，為被害人鍾運祥友人呂雲堂、王坤仁協同該里里長曾力群至被害人鍾運
祥住處開門後發現，報警處理。嗣於八十六年八月一日下午五時許黃碧華因詐欺案件
經警通緝到案後，於翌日即同年八月二日上午供出被告作案經過，為警循線於同日下
午在台南市○○路○段三二巷一七七號查獲被告，因認被告涉犯刑法第二百七十一條
第一項之殺人罪嫌等情。經綜合調查證據之結果，認被告犯罪尚屬無法證明，因而撤
銷第一審科刑之判決，改判諭知被告無罪，固非無見。
惟按證人證言真實性之判斷，即證據證明力之判斷，固屬事實審之職權範圍，但仍應
與經驗法則、論理法則無違，始為適法。本件原判決以證人黃碧華欲請被告之嫂嫂黃
吳嫌幫忙，被拒絕後，始於氣憤下供出被告係兇手，進而質疑黃碧華因挾怨而利用此
三、四小時之時間，構思杜撰事實而嫁禍於被告，惟原判決既認黃碧華當時係對黃吳
嫌有挾怨報復之心，何以卻又嫁禍給被告，其所為之推論，似與論理法則有違；再原
判決以黃碧華既自稱其未見被告殺死鍾運祥，其已先逃跑，又如何能看見被告清洗現
場或將兇器放置於何處？且於警員至現場後，為何能立刻指出兇刀就放在鍾宅餐桌上
小圓筒內並加以指認云云，然查黃碧華於警詢、檢察官偵查中均稱：被告欲再次詐騙
被害人鍾運祥，與伊至鍾宅後，被告因其被識破，一時緊張，從牆角持一支ＸＯ洋酒
瓶，朝鍾許秀福後腦重擊，伊看見鍾婦後腦裂開，露出白色頭骨，倒地又站起來，這
時鍾運祥喊救命，被告由桌上圓筒內取一支小水果刀，反握朝鍾許秀福頸部刺，脅迫
鍾運祥不可喊叫，然後走到床前用力將鍾運祥推倒在床上，伊因害怕而先離去等語（
見八十六年度偵字第一００六七號卷第二八頁），如屬無訛，就兇刀之放置處部分，
黃碧華既稱其見被告由桌上圓筒內取出兇刀刺傷鍾許秀福之頸部，則警方帶黃碧華至
現場，由其指出兇刀放在桌上圓筒內，此部分之指述，似與事理並無違背；又查黃碧
華所為之供述，似未供述看見被告清理現場，原判決以黃碧華自稱其已先逃跑，如何
能看見被告清理現場云云，原判決此部分質疑黃碧華供述被告行兇之情節，其推論亦
有違論理法則；又查黃碧華另證稱：鍾運祥受傷的情形我沒看見，我只看見他未著褲
子，躺在床上，鍾許秀福後腦部成不規則性裂開，見到頭骨、左右頸部有尖刀刺傷云
云（同上卷第二九頁），若黃碧華確係在場目擊鍾許秀福被害經過，是否可看見鍾婦
後腦部成「不規則性裂開，見到頭骨」之情形，亦關係黃碧華就鍾婦被害經過之陳述
是否真實之判斷；凡此均有再傳訊黃碧華詳予查證辨明之必要，原判決遽為論斷，難
謂妥適。另由被害人住處房內出門欲將門反鎖，究否仍須以鑰匙始得反鎖？查證人王
坤仁於原審前審係供述：由房內欲外出時，扭轉鎖心，由外拉門即可鎖住，不需用鑰
匙等語（見上重訴卷八十八年八月二十七日訊問筆錄），與原判決理由（四）依憑證
人王坤仁之上開供述，認被害人住處之門反鎖，必須有該門之鑰匙始得為之（原判決
第十頁），其認定與所採之證據似相矛盾。另證人吳培煜於原審囑託台灣台北地方法
院訊問時供述：我在屋外拿飼料餵他們家（被害人家）的鳥，但我沒有進屋內，因為
他們家的門沒有關好，我覺得怪怪的，就去報告里長，之後的情形我就不清楚了等語
。其所稱「他們家的門沒有關好」，與證人王坤仁證稱：被害人住處之門反鎖云云，
似不相同；又吳培煜究竟於當日何時前去被害人住處？是否於被害人被殺前？又若吳
培煜已報告里長，該里里長有無前去探詢？均與本案真實之發現及公平正義的維護有
重大關係，亦有加以調查之必要。又查訪紀錄，係由警察（官）將其查詢證人之結果
或所得心證，製具之書面報告，仍屬證人於審判外之陳述，依刑事訴訟法第一百五十
九條之規定本無證據能力。查證人吳培煜既得由原審囑託台灣台北地方法院訊問，似
無刑事訴訟法第一百五十九條之三之情形，而不能將其審判外之陳述逕作為判決基礎
之證據使用，原判決逕採用警方查訪目擊證人吳培煜之查訪紀錄表為論證之依據，亦
難謂妥適。又被告於警詢時供述其與黃碧華係很要好的朋友，兩人偶爾有性關係、不
用算錢、偶爾睡在一起云云（見八十六年偵字第一００六七號卷第五、二六頁），然
原判決理由(五)認黃碧華與被告僅為熟識，既非近親，亦非有親密（如同居等），並未
說明其所推定之理由，且與被告之供述不符。以上或為上訴意旨所指摘，或為本院得
依職權調查之事項，應認原判決仍有發回更審之原因。
據上論結，應依刑事訴訟法第三百九十七條、第四百零一條，判決如主文。
中      華      民      國    九十二    年     十二     月     十一     日
                              最高法院刑事第七庭
                                  審判長法官  莊  登  照
                                        法官  洪  明  輝
                                        法官  黃  一  鑫
                                        法官  魏  新  和
                                        法官  林  秀  夫
      右正本證明與原本無異
                                              書  記  官
中      華      民      國    九十二    年     十二     月     十八     日
                                                                    Ｍ


司法院資訊處製作；財團法人民間司法改革基金會備份。
